臺灣高等法院民事判決　　　　　　　　 96年度上易字第100號
上　訴　人　甲○○
上　訴　人　乙○○
訴訟代理人　顧定軒律師
上列當事人間請求損害賠償事件，兩造對於中華民國95年11月29
日台灣台北地方法院94年度訴字第2059號第一審判決各自提起上
訴，本院於96年7月17日言詞辯論終結，判決如下：
    主  文
兩造上訴均駁回。
第二審訴訟費用由兩造各自負擔。
    事實及理由
一、按當事人不得在第二審提出新攻擊或防禦方法，但對於在第
    一審已提出之攻擊或防禦方法為補充者，或如不許其提出顯
    失公平者，不在此限，民事訴訟法第447條第1項第3、6款定
    有明文。上訴人甲○○（下稱甲○○）雖於本院始主張其支
    出之鑑定費新臺幣（下同）5萬元，確因上訴人乙○○（下
    稱乙○○）侵權行為所引起，自得請求乙○○賠償。惟甲○
    ○起訴時即主張因乙○○之侵權行為，致其受有損害，而請
    求乙○○賠償，前開鑑定費用則係於原審程序中始發生，故
    甲○○於本院始主張其受有鑑定費用之損害，顯係對於在第
    一審已提出之攻擊方法為補充，且如不許其提出顯失公平，
    揆諸前開說明，自應予准許。乙○○認此為甲○○所提出之
    新攻擊方法，尚有誤會。
二、甲○○起訴主張：坐落台北市○○○路64巷16之1號3層樓建
    物，1樓為伊所有，2、3樓為乙○○所有。乙○○於民國（
    下同）93年9月間將2、3層樓全部修繕，詎因施工不良致2樓
    淹水，引起伊所有1樓屋頂漏水嚴重，牆壁毀損，及2樓廁所
    排糞管破裂致1樓廁所屋頂大小便直流，至94年3月17日才修
    妥2樓廁所之破管，但乙○○對於牆壁之毀損及屋頂之漏水
    置之不理，爰依民法第184條、第191條、第196條、第213條
    規定請求回復原狀，如乙○○不願回復原狀則應賠償5萬元
    ，以便伊自行修理。又伊因乙○○之不法毀損致屋頂漏水、
    牆壁滲水、油漆全毀、廁所屋頂大小便直流，使欲購買者要
    求減價100萬元，致雙方無法成立買賣契約，修理後減少價
    額可能減半，故依民法第196條規定，請求乙○○賠償因毀
    損所減少之價額50萬元。再者，乙○○修繕其2、3樓施工不
    良，致屋頂多處漏水牆壁滲水油漆全毀、屋內如雨中行須打
    傘、廁所屋頂大小便直流，無法使用，實令人精神上痛苦不
    堪，乙○○迄今又置之不理，爰依民法第195條規定請求精
    神慰藉金10萬元之賠償等語。並聲明：(一)乙○○應給付伊65
    萬元及自起訴狀繕本送達翌日起至清償日止按年利率百分之
    五計算之利息。(二)願供擔保，請准宣告假執行。原審判命乙
    ○○應給付甲○○5萬元本息，以自行修復而回復原狀，並
    駁回甲○○其餘之訴。兩造各自提起上訴，甲○○僅就精神
    慰藉金10萬元部分提起上訴，並於本院補陳，伊於原審支出
    之鑑定費5萬元，因係於原審程序中始發生，且確因乙○○
    侵權行為所引起，伊自得請求乙○○賠償。甲○○就其餘敗
    訴部分，則未據聲明不服，此部分已告確定，並於本院聲明
    ：(一)原判決關於駁回伊後開第二項之訴部分廢棄。(二)上開廢
    棄部分，乙○○應再給付伊15萬元及自94年10月19日起至清
    償日止按年息百分之五計算之利息。(三)對造之上訴駁回。
三、乙○○則以：伊早於93年9月間即已為甲○○修復漏水情形
    ，甲○○稱仍出現漏水，不僅與事實不符，亦與伊無關。且
    排泄物持續流洩之現象，確係因水管老化及化糞池滿溢倒流
    所引起，而非伊施工所致。再甲○○空言系爭建物因所謂屋
    頂漏水、排泄物直流問題，致生房屋價值減少50萬元云云，
    亦未盡舉證責任。況甲○○起訴之原因事實，係伊侵害其屋
    頂及牆壁等財產權，而非侵害民法第195條所列舉之權利，
    該項財產權非可與身體、健康、名譽等人格權相比較，甲○
    ○自無適用民法第195條規定請求精神上損害賠償之理。縱
    伊應負損害賠償責任，惟因甲○○拒絕開門由伊及水肥業者
    入內修繕，甲○○就損害之發生及擴大亦與有過失。又鑑定
    費用因係訴訟費用之一部，而非損害，甲○○自不得再為請
    求等語，資為抗辯。乙○○並於本院聲明：(一)原判決不利於
    伊之部分廢棄。(二)前開廢棄部分，甲○○於第一審之訴駁回
    。(三)對造之上訴駁回。
四、兩造不爭執之事實：
    坐落台北市○○○路64巷16之1號3層樓建物，1樓為甲○○
    所有，2、3樓為乙○○所有。乙○○於93年9月間將2、3 層
    樓全部修繕，因施工不良致2樓淹水，引起甲○○所有1樓屋
    頂漏水、牆壁污損、排泄物流洩等情，並有甲○○提出之相
    片三張、建物登記謄本等在卷可稽（見原審卷第29、30、37
    、38頁）。
五、甲○○又主張：乙○○於93年9月間修繕其所有之2、3層樓
    房屋，造成伊所有1樓屋頂漏水嚴重、牆壁毀損、1樓廁所屋
    頂大小便直流，無法使用，伊依法請求回復原狀，如乙○○
    不願回復原狀則應賠償5萬元，以便伊自行修理；又伊因乙
    ○○之不法毀損因而支出鑑定費用5萬元，且精神上痛苦不
    堪，乙○○自應負損害賠償責任等語。然此為乙○○所否認
    ，並以前開情詞置辯。則本件所應審究者厥為：(一)乙○○是
    否已完成修復系爭建物屋頂漏水及牆壁滲水情形？若未完成
    修復，須花費多少金額始能修復回復原狀？(二)甲○○請求乙
    ○○賠償鑑定費用5萬元，有無理由？(三)甲○○得否主張因
    乙○○上開行為造成其精神痛苦，請求非財產上之損害賠償
    ？茲分項論述如下：
  (一)原審於94年9月7日以北院錦民誠94年度訴字第2059號函請台
    北市建築師公會鑑定甲○○所有1樓房屋（下稱系爭建物）
    屋頂漏水及牆壁滲水是否已修復，如未完全修復，須花費多
    少金額始能修復回復原狀，經該公會於94年11月28日覆知原
    審：「系爭建物之屋頂漏水及牆壁滲水已經修復，現況無再
    發生屋頂漏水及牆壁滲水現象，然之前屋頂漏水及牆壁滲水
    造成天花板及牆面油漆污損部分，其2樓所有權人（即乙○
    ○）雖有請工人修補1樓（所有權人：甲○○）牆面污損油
    漆，但修補施工時因牆面尚未乾燥即修補油漆，現場勘查發
    現牆面仍然污損，牆面油漆殘留滲水水道痕跡、牆面油漆部
    分與牆壁分離及牆面油漆部分隆起剝落，需重新油漆粉刷；
    在天花板油漆部分則因有架設礦纖天花板，現場勘查發現仍
    未修補；牆面重新油漆粉刷約需2個工作天，費用約需3萬元
    ；天花板油漆需1個工作天，費用約需2萬元」等情，有該公
    會之鑑定報告一份在卷可考（見原審卷外放證物），並經該
    鑑定報告之鑑定人吳坤霖、蔡世鏗二人於原審結證屬實（見
    原審卷第102至104頁）。是乙○○辯稱已完全修復一節，自
    難採信。而乙○○就上開漏水所造成牆面及天花板污損之部
    分既未修復，而依前開鑑定報告所載，該部分之修復共需花
    費5萬元，從而，甲○○就此請求乙○○給付5萬元以自行修
    復而回復原狀，自屬有理由，應予准許。乙○○雖抗辯：因
    甲○○拒絕開門由伊入內修繕，甲○○就損害之發生及擴大
    亦與有過失等語。然查，系爭建物目前牆面仍然污損，牆面
    油漆殘留滲水水道痕跡、牆面油漆部分與牆壁分離及牆面油
    漆部分隆起剝落，係因乙○○修補施工時因牆面尚未乾燥即
    修補油漆所致，已詳如前述，此顯非因甲○○拒絕開門由乙
    ○○入內修繕所引起，而係乙○○之疏失所致，乙○○此部
    分之抗辯，自不足採。
  (二)甲○○主張：伊因乙○○之不法毀損因而支出鑑定費用5萬
    元，固有統一發票、收據附卷可憑（見原審卷第54、62頁）
    。惟查，前開鑑定費用係於原審訴訟程序中，送請台北市建
    築師公會鑑定所支出之鑑定費用為訴訟費用之一部，且所鑑
    定之內容為屋頂漏水及牆壁滲水是否已修復，如未完全修復
    ，須花費多少金額始能修復回復原狀，亦已詳如前述，與侵
    權行為，並無相當因果關係，自非屬因乙○○之侵權行為所
    生財產上之損害，甲○○請求乙○○賠償鑑定費用5萬元，
    為無理由，不應准許。
  (三)末按「不法侵害他人之身體、健康、名譽、自由、信用、隱
    私、貞操或不法侵害其他人格法益而情節重大者，被害人雖
    非財產上之損害，亦得請求賠償相當之金額。」，民法第19
    5條第1項定有明文。查甲○○所有之系爭建物，固因乙○○
    施工不慎，致受有損害，惟上開損害係屬財產權性質，核與
    前開民法所規定之「身體、健康、名譽、自由、信用、隱私
    、貞操或其他人格法益而情節重大者」等保護法益之客體並
    不相符，從而，甲○○請求乙○○給付10萬元之非財產上損
    害，自無理由，應予駁回。
六、綜上所述，甲○○依據侵權行為之法律關係，請求乙○○給
    付5萬元，及自94年4月14日起至清償日止，按年息百分之五
    計算之利息，為有理由，應予准許；逾此範圍之請求，則為
    無理由，應予駁回。原審判命乙○○給付甲○○5萬元本息
    ，及為准、免假執行之宣告，並駁回甲○○其餘之訴，經核
    並無違誤。兩造各就其敗訴部分上訴，指摘原判決不當，求
    予廢棄改判，均為無理由，均應駁回其上訴。
七、乙○○雖於本院再請求鑑定，惟其於原審即聲請再鑑定，然
    因兩造均未依法繳納鑑定費用，原審依民事訴訟法第94條之
    1第1項規定不再送請鑑定，且本案事證已臻明確，本院認毋
    庸再送請鑑定；又本件事證已臻明確，兩造其餘攻擊防禦方
    法及舉證，經審酌後核與判決結果不生影響，爰不一一論述
    ，附此敘明。
據上論結，本件兩造之上訴，均為無理由，依民事訴訟法第449
條第1項、第78條，判決如主文。
中　　華　　民　　國　　96　　年　　7 　　月　　31　　日
                      民事第三庭
                        審判長法　官  林敬修
　　　　　　　　　　　  　　　法　官  藍文祥
　　　　　　　　　　　　  　　法　官  黃騰耀
正本係照原本作成。
不得上訴。
中　　華　　民　　國　　96　　年　　8 　　月　　1 　　日
  　　　　　　　　　　　　　　書記官  鐘秀娥
